【裁判字號】    90,重訴,42
【裁判日期】    900329
【裁判案由】    給付工程款
【裁判全文】
臺灣臺北地方法院民事判決  九十年度重訴字第四二號
    原      告  滎泰工程股份有限公司
    法定代理人  甲○○
    訴訟代理人  秦玉坤律師
    被      告  榮民工程股份有限公司  設台北市○○區○○路二○七號
    法定代理人  乙○○        .
    訴訟代理人  黃虹霞律師
右當事人間請求給付工程款事件，本院判決如左：
    主    文
被告應於原告已將棄土運至具有政府機關發給核可證明之棄土場或已將可用棄土運至
資源堆積場回收處理之同時，給付原告新台幣陸佰貳拾捌萬參仟零壹拾元。
原告其餘之訴駁回。
訴訟費用由被告負擔二分之一，餘由原告負擔。
本判決原告勝訴部分，於原告以新台幣貳佰壹拾萬壹仟元或同面額之第一商業銀行股
份有限公司可轉讓定期存單供擔保後，得假執行；但被告如於假執行程序實施前，以
新台幣陸佰貳拾捌萬肆仟元供擔保後，得免為假執行。
原告其餘假執行之聲請駁回。
    事    實
甲、原告方面：
（一）被告應給付原告新台幣（以下同）六百二十八萬三千零十元，及自起訴狀繕本
      送達之翌日即民國九十年一月五日起至清償日止，按週年利率百分之五計算之
      利息。
（二）原告願供現金或第一商業銀行股份有限公司可轉讓定期存單為擔保，請求准予
      宣告假執行。
二、陳述：
（一）八十四年十二月十四日行政院國軍退除役官兵輔導委員會榮民工程事業管理處
      （以下簡稱榮工處）與捷紳工程有限公司（以下簡稱捷紳公司）訂立工程契約
      ，將「六○一標新板橋車站地下化工程穿堂區○○○○道連續壁以及預壘樁鋼
      板樁等部份」工程交付捷紳公司承作。嗣八十七年七月十四日及二十日榮工處
      及捷紳公司又分別與兩造訂立工程合約移轉簽認單、契約移轉協議書，將系爭
      工程契約所生之權利義務，概括讓與兩造承受。嗣因原告由有限公司變更組織
      為股份有限公司，故兩造又於八十八年六月四日另立工程變更確認書。
（二）原告於八十九年六月十日完成系爭工程，經向被告請求給付當期（第二十六期
      ）工程款七百八十九萬二千二百十四元未果後（8,307,594×95%=7,892,214，
      ），爰依承攬之法律關係訴請被告給付該筆金額，嗣於訴訟進行中經兩造整理
      並協議簡化爭點，原告減縮請求金額六百二十八萬三千零十元。現所存爭點僅
      為被告抗辯原告未提出之22,045.65M3棄土證明。
三、對被告抗辯之陳述：
（一）系爭工程契約條款第五條及第六條既未約定原告必須提出棄土證明（書面文件
      ），始能請求計價付款，則被告以業主對於其保留不付款為由，而拒絕給付原
      告本件工程款，自屬無據。系爭工程之工程說明書第二十四條及施工補充說明
      第二十四條雖約定：「乙方（即原告）應自行覓妥足夠本工程廢棄土使用之棄
      土區並具有政府機關發給核可証明」、「本工程所產生之廢土或泥漿，均需依
      相關法規規定，運至乙方已申請核准之棄土場，若有其他任何違法情事，乙方
      應負一切責任。」其目的僅在防止原告任意傾倒廢棄土，以維護自然環境及公
      共安全而已，並非以此作為系爭工程計價付款之條件至明。是原告如無任意傾
      倒廢棄土之情形，被告即無以此藉口原告未提出棄土證明（書面文件），而拒
      絕給付系爭工程款之餘地。事實上，系爭工程棄土多為可供營建使用之砂石，
      故於堆積曬乾後，一部分提供回填管線之用，其餘則運至砂石場作加工處理。
（二）且縱認原告必須提出棄土證明（書面文件），始能請求計價付款云云，惟原告
      尚未提出之棄土證明既僅為9,193.2M3而已，則被告充其量亦僅能於該數量之
      範圍內拒絕計價付款，而非其所稱之24,400M3或22,045.65M3。蓋系爭工程所
      產生廢土及砂石之總數量，經依兩造確認之本工程完工數量表重新計算後，其
      正確總數量應為80,193.2M3。至於被告主張系爭工程所產生之全部廢土數量應
      為90,708M3乙節（被告係以連續壁計價數量乘以業主單價分析表所載連續壁每
      單位數量與廢土運棄每單位數量比例計算）。然兩造間之系爭工程契約條款第
      五條既已明定：「單價分析僅供參考」，且其所載連續壁數量與廢土運棄數量
      之比例亦顯不一致，則被告據此主張系爭工程所產生之全部廢土數量應為上開
      原告主張之數量。兩造間之系爭工程契約條款第五條既已明定：「單價分析僅
      供參考」且其所載連續壁數量與廢土運棄數量之比例亦顯不一致，則被告據此
      主張本工程所產生之全部廢土數量應為90,708M3云云，已不足採。何況廢土數
      量（體積）應為其實際開挖完工連續壁之長、寬、高之乘積數量無疑，而廢土
      又不可能產生膨脹現象，則被告上開乘以比例之計算方式，顯然違背事理，並
      不足採。又依系爭工程A49連續壁剖面圖以觀，可見導溝係在連續壁開挖範圍
      內，亦即開挖導溝所產生之廢土即包括連續壁不計價部分所產生之廢土（即自
      地表下一‧三五米或一‧四米處）。是被告主張略以：「２、因連續壁計價係
      自地表一‧三五米或一‧四米處起向下開挖底部：：。４、因為由前２、減去
      之地表至地表下一‧三五米或一‧四米處仍有土方需清運，故需清運之土方與
      連續壁混凝土計價體積非為一比一之關係。５、系爭合約之單價分析表為反映
      上述４、事實，在連續壁計價體積與廢土運棄體積間即已作非一：一之數量調
      整（下略）」，「至於原告所謂『導溝』事實上是在連續壁旁邊，並非在連續
      壁範圍以內，與前開連續壁廢土數量之計算無關」等云云，是既與事實不符，
      且有重複計算導溝與連續壁不計價部分之廢土之嫌。被告於八十九年六月二十
      九日以（八九）Ａ五六字第一二二四號書函通知原告略以：「貴公司前所提送
      之棄土證明，經業主審核確認為71000m3，並經核算後尚需追補數量19700m3」
      等語，其所謂「尚需追補數量19700m3」，亦有前揭所指之錯誤。
（三）綜上，系爭工程所產生廢土及砂石之總數量既為80,193.2M3，且已經業主審核
      確認原告已提送71000 M3之棄土證明，可見原告尚未提出之棄土證明僅為
      9,193.2M3 而已。是被告縱得以原告未提出棄土證明而暫停計價付款，充其量
      亦僅能限於該數量之範圍內而已，並非其所稱之24,400M3或22,045.65M3。
（四）兩造間之系爭工程契約條款第五條已明定：「單價分析僅供參考」，可見被告
      以單價分析表所載廢土運棄每M3單價三百元，作為其暫停計價付款金額之計算
      基礎，自嫌無據。其次，該三百元乃為廢土之裝運、道路清潔、棄土場處理廢
      土及其出具棄土證明等費用之總合，並非僅止於棄土證明每M3十五元（前揭業
      主審核確認原告已提送71000 M3之棄土證明每M3為十五元）一項而已。是被告
      縱得對於原告暫停計價付款之金額，亦僅為十三萬七千八百九十八元而已（
      9,193.2M3×15=137,898）。此外，縱使依照業主與被告間之單價分析表所載
      廢土運棄每M3單價一九九元為計算，則被告至多得對於原告暫停計價付款之金
      額，亦僅為一百八十二萬九千四百四十七元而已。
四、證據：
    原證一號：工程契約（含契約主文及契約條款）乙份共九頁；
    原證二號：榮民工程股份有限公司營建事業一部工程工程合約移轉簽認單乙紙；
    原證三號：契約移轉協議書乙紙；
    原證四號：榮民工程股份有限公司營建事業一部工程變更合約公司名稱簽認單乙
              紙；
    原證五號：六○一標南北隧道連續壁截至第二十五期計價施作與計價比較表共九
              頁（含本工程第二十五期計價單、北隧道完成數量統計表、被告八十
              九年七月二十四日八九Ａ五六字第一一二四三號書函及其檢送南隧道
              連續壁確認結算數量）；
    原證六號：被告榮民工程股份有限公司營建事業一部板新站施工分處八十九年六
              月廿九日（八九）Ａ五六字第一二二四號書函；
    原證七號：本工程A49連續壁剖面圖及說明圖共二頁。
乙、被告方面：
一、聲明：
（一）原告之訴及假執行之聲請均駁回。
（二）如受不利判決，請准供擔保免假執行。
二、陳述：
（一）原告主要以系爭工程經於八十九年七月二十四日結算數量，向被告請求給付當
      期工程款七百六十五萬二千二百二十七元 (原為七百八十九萬二千二百十四元
      ，現減縮為六百二十八萬三千零十元) ，然原告未提出合法棄土證明，未達付
      款條件，被告亦得行使同時履行抗辯權，拒絕給付。
（二）系爭工程包含廢土運棄部分，而系爭工程契約工程說明書第二十四條明確約定
      ：乙方  (即原告)應自行覓妥足夠本工程廢棄土使用之棄土區並具有政府機關
      發給核可證明；另系爭工程契約施工補充說明二十四條約定：本工程所產生之
      廢土或泥漿，均需依相關法規規定運至乙方  (即原告)已申請核准之棄土場，
      若有其他任何違法情事，乙方應負一切責任；又施工補充說明第二條約定：乙
      方  (即原告)於開工前須擬妥施工計劃，原告並依上開約定提出棄土計劃，其
      上即表明廢土由卡車運往基隆市大水窟棄土場、可用之砂土則運往三峽或林口
      之資源堆積場回收處理等，由上開各相關證據資料觀之，廢土運棄屬系爭契約
      一部分，且原告依契約約定有提出棄土證明之義務。
（三）系爭工程進行中被告即一再口頭要求原告必須提出合法棄土、砂之證明始得計
      價付款等，惟原告迄未能依約定提出，經被告再以正式公文催請原告提出，原
      告仍拒不提出，則依系爭工程契約第六條第(六)項第一款或第三款約定，被告
      有權拒絕計價給付工程款與原告，原告本件請求顯無理由，又因原告迄未提出
      棄土證明，業主同亦對被告扣款不付，且除單價分析表內廢土運棄乙項不付外
      ，連與其有關之週邊設備如連續壁挖掘機等亦均不付，經被告反應，業主仍要
      求應提出合法棄土證明始得辦理等。而被告僅對原告廢土運棄乙項未付，對原
      告已屬有利，尤其於原告未能依約提出合法棄土證明時，竟起訴為本件無理請
      求，實殊非誠信。
（四）被告對原告未計價之金額為七百六十五萬二千二百二十七元，被告前所謂七百
      五十八萬九千元，係尚未包括勞安費用，若加計勞安費用應為上開七、六五二
      、二二七元 (包括未提出合法棄土證明部分：六、二八三、０一０元；不
      良單元尚未灌漿部分：一、三０五、九九０元，此部分原告已撤回請求；勞
      安費用：六三、二二七元，原告已撤回) ，上開未計價數額，經兩造於九十年
      一月十六日核對確認無爭執在案 (勞安費用係按工程計價金額比例計價給付，
      尚未計價部分原告自亦無權請求被告給付)。
（五）查系爭工程契約工程說明書既已明確約定原告應自行覓妥足夠本工程廢棄土使
      用之棄土區並具有政府機關發給之核可證明，足見原告有依約定提出棄土證明
      之義務，且如果無棄土證明如何證明原告已將棄土運至合法之棄土場，無違法
      情事，原告所謂契約之相關約定僅在防止原告任意傾倒廢土，如其無任意傾倒
      廢土，被告即不得以其未提出證明拒付款云云，顯無理由。無廢土證明顯無法
      確認原告已就廢土合法處理，業主亦不可能同意付款，業主對被告保留不付款
      高達二千九百三十一萬二千零十五元，原告實不得無理為本件請求。
（六）系爭全部工程  (包括北隧道及南隧道)所產生之全部廢土數量應為90,708M3，
      非原告所謂80,378.78M3(其後又更正為80,193.2M3) ，其詳細計算方式應以連
      續壁計價數量，該數量已經兩造確認，廢土數量應乘以業主單價分析表所載連
      續壁每單位數量與廢棄土運棄每單位數量比例計算，原告僅以「本工程廢棄土
      計算表」以連續壁計價數量乘以寬度計算廢棄土數量顯有錯誤。又上開廢土數
      量90,708M3中屬南隧道部分為24,400M3，其餘66,308M3則屬北隧道部分。至於
      原告主張其曾提出之71,000M3棄土證明，事實上係原告於八十五年七月間所提
      出之桃園縣觀音鄉垃圾掩埋場之棄土證明，上開棄土證明均係使用於北隧道工
      程，而如前所述，北隧道工程廢土66,308M3，原餘
      4,692M3(71,000-66,308=4,692)或可使用於南隧道，但南隧道部分於八十八年
      十月至八十九年六月十日間施工，該期間觀音鄉垃圾掩埋場已關閉，則已顯不
      得再將廢土倒於該觀音鄉垃圾掩埋場，從而原告自應依契約約定就南隧道工程
      部分重新提出合法棄土證明 (前開原餘4,692M3棄土證明亦已失效不得使用)，
      且就南隧道工程部分原告前亦依契約約定提出棄土計劃，表明廢土由卡車運往
      基隆市大水窟棄土場，可用之砂土則運往三峽或林口之資源堆積場回收處理等
      (已非觀音鄉垃圾掩埋場)，乃原告事後就南隧道工程部分迄未能提出合法棄土
      證明，自無權請求被告計價給付。如前所述，原告所謂全部工程廢土為
      80,378.78M3(其後原告更正為80,193.2M3) 顯有錯誤，且前送之71,000M3係使
      用於北隧道部分，就南隧道部分迄未提出合法證明，原告所謂其僅餘9,378M3(
      其後更正為91,193.2M3)之廢棄土無證明云云，顯非事實  (事實上就南隧道部
      分應提出者為24,400M3)；又原告另主張上開所餘9,378M3(或9,193.2M3)(事實
      上錯誤) 之廢棄土係回填及運送至砂石場作加工處理云云，查廢棄土縱可作回
      填及運送至砂石場作加工處理，然原告仍應提出合法證明，苟未提出合法證明
      如何能確認原告確將廢棄土作回填等使用，況依合約約定原告亦應提出合法證
      明，原告於未能提出合法證明之情況下僅聲請傳訊所謂承攬運送廢土之廠商等
      ，惟該廠商充其量或僅能說明已依原告指示將廢棄土如何處理，仍不等同於原
      告已有合法證明文件之提出，仍與契約約定不符，原告上開主張仍無理由。
（七）南隧道部分原告原應提出之棄土證明為24,400M3，業如前述，惟原告僅扣留
      22,045.65M3未送棄土證明之款項，對原告已屬有利，原告實不得再無理要求
      。就應由原告提出棄土證明而原告尚未提出之棄土數量為24,400M3之計算方式
      謹說明如左：
  １、棄土數量為24,400M3之計算式如附表二：
  (1) W表示連續壁混凝土之厚度 (單位為米)；D表示自地表開挖之高 (深)度 (單位
      為米)，L表示連續壁混凝土之長度 (單位為米)。
  (2) 因連續壁計價係自地表下一．三五米或一．四米處起向下至開挖底部，故連續
      壁計價高 (深)度 (淨D)係以自地表開挖之高 (深)度 (即D)減去一．三五米或
      一．四米。
  (3) 以連續壁之L x 淨D即為連續壁計價之面積。
  (4) 因為由前（２）減去之自地表至地表下一．三五米或一．四米處仍有土方需清
      運，故需清運之土方與連續壁混凝土計價體積非為一比一之關係。
  (5) 系爭合約之單價分析表為反映上述事實，在連續壁計價面積與廢土運棄體積間
      即已作非一：一之數量調整，從而於計算廢土運棄之棄土數量，自應以連續壁
      計價面積乘以單價分析表上所示連續壁計價面積與廢土運棄體積之比例，始能
      算出正確之廢土數量，而不能僅按連續壁計價面積之一：一比例即乘以一米計
      算。
  ２、至於原告所謂「導溝」，事實上是在連續壁旁邊，並非在連續壁範圍以內，與
      前開連續壁廢土數量之計算無關，原告將導溝之棄土與連續壁棄土混為一談，
      顯有誤解，不足採信。
（八）原告稱「本工程契約條款第五條已明定「單價分析，僅供參考」，又稱「廢土
      數量應為其實際開挖完工之長x寬x高之乘積數量無疑，而廢土又不可能產生膨
      脹現象」云云，此乃因原告對本工程施工圖未能充分了解，致產生廢土數量計
      算之觀念偏差，顯不足採，蓋工程施工所憑藉的乃施工圖，而單價分析表內相
      關數據乃依施工圖計算而來，茲以A49項目W=1M  D=46M之施工圖為例，連續壁
      計價數量為  (46M-1.35M)  x5M(以一單元5M長來分析)=223.25M2，其中1.35M
      如前所述係連續壁計價高  (深)度與原地面之高差，而廢土數量為46M(原地面
      至開挖底部高度) x5Mx1M(  寬度) x1.08=248.4M3，其中廢土數量計算式中之
      1.08 ，係代表損耗  (施工容許誤差，即因施工技術開挖體積不可能正好等於
      所需之連續壁開挖體積)，而非原告所稱之鬆實方比例  (一般工程慣例鬆實方
      之比例為1.25-1.30) ，因如46M之深度開挖，開挖時間平均長達約三十小時，
      其過程中雖然有皂土穩定壁體，但亦不能保證均無坍方之可能，廢土恆較連續
      壁體積略有增加，故一般工程慣例廢土運棄之計價數量計算會依連續壁體積再
      乘以一定之比例，以反應所運棄之廢土較連續壁體積多之事實，故此部分單價
      分析表之記載係完全反映事實，而非任意臆測計算所得之數據。而原告所稱「
      單價分析，僅供參考」，事實上係針對單價分析表內一些無法由施工圖正確計
      算之數量而言，如A49項內連續壁挖掘機需時32小時，此數目不能由施工圖計
      算，而是依經驗估算，其數量可能依挖掘機新舊、性能、作業等技術及作業環
      境等因素變化，為避免日後兩造產生爭議乃定此規定，乃原告竟據此主張單價
      分析表內所有數字均係僅供參考云云，原告該主張實不足採。
（九）原告另主張廢土運棄扣除費用以300元/M3為計算基礎不合理云云，亦不足採，
      蓋事實上被告對原告於計價款之保留金額及項目僅廢土運棄乙項，而該項目之
      合約單價即為300元/M3，原告空言主張該300元不合理云云，自不足採；又事
      實上因原告迄未提出棄土證明，業主亦對被告扣款不付，且除單價分析表內廢
      土運棄乙項不付外，連與其有關之周邊設備如連續壁挖掘機、連續壁開挖人工
      費、皂土廢液處理及運棄、傾卸車8T、履帶式挖土機等項目亦均拒不付款，其
      比例高達約百分之廿六  (僅計價百分之七十四)，經被告反應，業主仍要求應
      提出合法棄土證明始得辦理等，而被告僅對原告廢土運棄乙項未付，對原告已
      相當有利，原告猶無理爭執該300元不合理云云，實無理由。
三、證據：提出下列證據為證。
    被證一：單價分表乙份；
    被證二：工程說明書第二十四條約定條款乙份；
    被證三：工程契約施工補充說明第二十四條約定條款乙份；
    被證四：施工補充說明第二條約定條款乙份；
    被證五：原告連續壁棄土計畫書乙份；
    被證六：被告營建事業一部板新站施工分處八十九年七月三十一日函乙件；
    被證七：被告營建事業一部板新站施工分處八十九年四月二十四日函乙件；
    被證八：交通部台北市區地○○路工程處板橋施工區八十九年五月三日函乙件；
    被證九：交通部台北市區地○○路工程處板橋施工區八十九年七月十五日函乙件
           （附海隧道連續壁施工檢查表缺失記錄統計二紙）；
    被證十：被告營建事業一部板新站施工分處八十九年八月二十九日函乙件；
    被證十一：交通部台北市區地○○路工程處板橋施工區八十九年八月二十一日函
              乙件（附海隧道連續壁施工檢查表缺失記錄統計二紙）；
    被證十二：交通部台北市區地○○路工程處板橋施工區八十八年三月十七日函；
    被證十三：連續壁剖面圖乙份；
    被證十四：計價要點乙份；
    被證十五：被告與業主工程契約單價分析表乙份。
    理     由
一、原告起訴主張榮工處於八十四年十二月十四日與捷紳公司訂立工程合約，約定榮
    工處將六０一標新板橋車站地下化工程穿堂區○○○○道連續壁及預壘樁鋼板等
    部分工程交付捷紳公司施作，嗣榮工處與捷紳公司分別於八十七年七月十四日及
    同年月二十日與兩造簽定合約移轉簽認單、契約移轉協議書，將上開工程合約所
    生之權利義務關係概括移轉予兩造。嗣原告公司組織由有限公司變更為股份有限
    公司，兩造又於八十八年六月四日簽定工程變更合約。原告於八十九年六月十日
    完成系爭工程，並經被告於同年七月二十四日確認南隧道連續壁結算數量，依兩
    造合約第五條、第六條第一款、第二款約定，工程款應於工程結算時依估驗當期
    完成部分之工程款百分之九十五給付原告，詎被告未依約給付，爰依兩造工程合
    約上開約定及承攬法律關係，訴請被告給付本期（第二十六期）工程款六百二十
    八萬三千零十元（本期其他部分工程款撤回）及自起訴狀繕本送達之翌日即九十
    年一月五日起至清償日止按週年利率百分之五計算之利息等語。
二、被告則以由兩造工程合約工程說明書第二十四條、工程契約施工補充說明第二十
    四條、施工補充說明第二條約定及原告提出之連續壁棄土計畫書可知，原告有將
    系爭工程產生之棄土運至經政府機關發給核可證明之棄土場或運至資源堆積場回
    收處理之義務，原告請領工程款應提出合法棄土證明，然原告未提出之合法棄土
    證明數量為二萬四千四百立方公尺，被告因此遭業主扣款達二千九百三十一萬二
    千零十五元。依兩造工程合約約定之單價分析表，以每一立方公尺扣款三百元計
    算，僅以原告未提出棄土證明數量二萬二千零四十五、六五立方公尺計算，原告
    未提出合法棄土證明，未達付款要件，被告即得於原告未提出棄土證明前拒絕付
    款六百二十八萬三千零十元，被告於原告提出合法棄土證明時即可支付該部分工
    程款等語資為抗辯。
三、原告起訴主張兩造就六０一標新板橋車站地下化工程穿堂區○○○○道連續壁及
    預壘樁鋼板等部分簽定工程合約，約定由原告承作該工程之事實，為被告所自認
    ，並據原告提出工程契約（含契約主文、契約條款、工程說明書條款、施工補充
    說明書及工程補充說明）為證，堪信為真實。系爭工程合約係約定由原告提供自
    己材料，完成一定工作交付他方，他方給付報酬之契約，此由系爭工程合約之單
    價分析表臚列之各項工程器材品名、單價及數量，如灌漿材料、竹節鋼筋、纖維
    尼龍布等即為可知。則系爭工程合約並非典型民法債各規定之承攬契約（一般承
    攬契約，係由定作人負擔材料之供給，此由民法第四百九十六條、第五百零八條
    第二項、第五百零九條即為可知）。於此種交易類型，當事人係就製作物全部約
    定對價，此對價解釋上包括材料供給及工作物完成，則材料供給為有償，其所有
    權又移轉予定作人，其間具有買賣之性質，製作物供給契約究為買賣抑或承攬，
    通說認為應依當事人意思而定，如當事人意思重在工作物完成，則為承攬，如係
    重在工作物財產權移轉，則為買賣。當事人意思不明時，則認為是混合契約，關
    於工作物完成部分，適用承攬；關於工作物財產權移轉部分，適用買賣，最高法
    院五十九年台上字第一五九０號判例可資參照。遍觀系爭工程合約全文意旨，尚
    未能確認兩造之意思為何，自應分別適用承攬及買賣。被告抗辯原告未依約將棄
    土運至合法之棄土場，有未依約履行債務之情形，此應屬工作物完成部分，自應
    適用承攬之規定。
四、被告抗辯原告未依約履行債務，未達付款要件，被告自得拒絕付款云云。經查，
    兩造工程合約主約第五條僅約定系爭工程（含稅）總價為一億九千四百十四萬五
    千元；工程合約契約主文第五條約定工程計價採單價契約方式計價，依照實際驗
    收數量核實計給；系爭工程合約單價分析表「廢土運棄」乙項單價為每立方公尺
    三百元，則依兩造工程合約原告僅需完成廢土運棄工程即可依每立方公尺三百元
    請領工程款，系爭工程合約並未將「運至合格棄土場、提出合法棄土證明」作為
    原告請求付款之要件。民法第五百零五條亦規定報酬應於工作交付時給付之，無
    須交付者，應於工作完成時給付；工作係分部交付，而報酬係就各部分定之者，
    應於工作完成時給付之。原告主張其已將系爭工程之棄土運離系爭工地，被告對
    此亦不為爭執，則原告即已依約完成工作，被告自應依約給付工程款。被告雖提
    出工程合約工程契約說明書第二十四條、施工補充說明書第二十四條及工程補充
    說明第二條，抗辯依工程合約約定原告應自行覓妥足夠本工程廢棄土使用之棄土
    區並具有政府機關發給核可證明；本工程所產生之廢土或泥漿，均需依相關法規
    規定運至原告已申請核准之棄土場，若有其他違法情事，原告應負一切責任；原
    告於開工前需擬妥施工計畫。原告提出之連續壁棄土計畫，亦記載欲將廢棄土由
    卡車運往基隆市大水窟棄土場、可用之砂土則運往三峽或林口之資源堆積場回收
    處理等語。然此僅可認定被告必須依約將廢棄土運至經政府機關發給核可證明之
    棄土場或運至資源堆積場回收處理，尚難以此認定原告將廢棄土運至合法棄土場
    或資源堆積場回收處理為原告請領工程款之要件，被告此部分抗辯，尚屬無據。
五、按承攬人完成之工作，應使其具備約定之品質，及無減少或滅失其價值，或不適
    於通常或約定使用之瑕疵，民法第四百九十二條定有明文。承攬人若交付之工作
    物，有可歸責於承攬人之事由致生之瑕疵，則亦發生不完全給付之債務不履行問
    題。倘承攬人應負不完全給付之債務不履行責任者，自非不能類推適用給付遲延
    之法則，請求補正或賠償損害，並有民法第二百六十四條同時履行抗辯權規定之
    適用，最高法院八十九年台上字第四一二號判決可資參照。據被告提出兩造工程
    合約工程契約說明書第二十四條、施工補充說明第二十四條、工程補充說明第二
    條之約定及原告提出之棄土計畫，原告必須依約將棄土運至經政府機關發給核可
    證明之棄土場或運至資源堆積場回收處理。原告主張兩造僅係約定原告不可任意
    傾倒棄土，維護自然環境及公共安全而已云云，尚屬無據。蓋兩造工程合約已經
    明白約定，原告應依約將棄土運至經政府機關發給核可證明之棄土場或運至資源
    堆積場回收處理，原告並於開工前擬妥連續壁棄土計畫送被告審核，被告抗辯嗣
    後原告並依該棄土計畫將廢土運往基隆大水窟棄土場、可用之砂石運往三峽或林
    口之資源堆積場回收處理，原告對此亦不為爭執。則通觀系爭工程合約全文，於
    文義上及論理上詳為推求，以過去事實及其他一切證據資料斷定標準，探求當事
    人的真意，應認原告依兩造工程合約係約定原告必須將棄土運至經政府機關發給
    核可證明之棄土場或運至資源堆積場回收處理，並非僅是約定原告不任意傾倒棄
    土而已，否則兩造工程合約僅需約定原告不得任意傾倒廢棄土即可。原告雖否認
    其有未依約運棄廢土之情形，稱系爭棄土多為可供營建使用之砂石，故於堆積曬
    乾後，一部分提供回填管線之用，其餘則運至砂石場作加工處理云云。則依舉證
    責任分配原則，被告本應就債務人即原告有債務不履行之事實負舉證責任。然如
    由被告舉證原告有未依約將棄土運至合法棄土場或未運至資源堆積場回收處理之
    事實，事實上顯有困難。而由原告證明其已將棄土運至合法棄土場或運至資源堆
    積場回收處理，顯然容易許多，在此情況下，如仍令被告負舉證責任，難免產生
    不公平的結果，有違正義原則，爰依民事訴訟法第二百七十七條但書規定，由原
    告就其已將棄土運至合法棄土場或運至資源堆積場回收處理之事實負舉證責任。
    原告雖主張其已提出七萬一千立方公尺之棄土證明，然原告施作南隧道工程期限
    係自八十八年十月起至八十九年六月十日止，而原告所提出之棄土證明則為觀音
    鄉垃圾場之棄土證明，而觀音鄉垃圾場於八十八年十月即已掩埋關閉，此均為原
    告所不爭執，則原告所提出之觀音鄉垃圾掩埋場之棄土證明，顯與系爭原告請款
    第二十六期南隧道工程之棄土無關。原告復主張已將棄土作回填之用及運往砂石
    場作加工處理，然原告對此亦未舉證以實其說。應認原告未依兩造工程合約約定
    將棄土運至合法棄土場或運至資源堆積場回收處理，而此自屬可歸責於原告之事
    由，原告就其承作之系爭工程既為不完全給付，被告自得以原告未依兩造工程合
    約將棄土運至政府核可之棄土場或運往資源堆積場回收處理為由，行使同時履行
    抗辯權。
六、再查，關於原告應提出系爭工程之棄土證明數量若干，據兩造分別提出之計算式
    ，如附表一（原告）、附表二（被告），兩造關於連續壁計價數量均為相同，此
    觀附表一、附表二即為可知。兩造之爭執點為原告主張棄土數量僅需依連續壁計
    算棄土體積即可，被告則抗辯尚應乘上連續壁每單位數量與棄土數量比例計算。
    據兩造工程合約第三條約定，兩造工程合約內容，除契約主文外，尚包括「詳細
    價目單及單價分析表」，則單價分析表亦為兩造之契約內容，自有拘束兩造之效
    力。原告雖稱該單價分析表僅供參考云云。然如前所述，系爭工程兩造係以單價
    契約方式計價，原告復未提出系爭工程合約計價之單價標準為何，則關於系爭合
    約之單價自應以單價分析表為準。至於所謂僅供參考，被告稱此是針對部分無法
    由施工圖正確計算數量而言，如連續壁挖掘機需時三十二小時，此數字不能由施
    工圖計算，而是依經驗估算，其數量可能會因挖掘機新舊、性能及作業等因素而
    有不同，類此情況下，單價分析表之數字部分僅供參考，並非此單價分析表所有
    可由施工圖上確定之數字均僅供參考等語，應為合理。據被告提出原告不爭執為
    真正之系爭工程單價分析表，關於A49部分、W（指連續壁混凝土之厚度，單位公
    尺）=100、D（指自地表開挖之高或深度，單位公尺）=46M，連續壁數量為
    223.25平方公尺，計算廢土運棄之數量則為248.4平方公尺；關於A50部分W=100
    、D=45M，連續壁數量為218.25平方公尺，計算棄土數量則為243平方公尺，其餘
    如附表二所示之項目情形均為相同。則由單價分析表所載數據應可知悉計算棄土
    數量，應以連續壁計價數量乘上單價分析表上所載連續壁每單位數量與棄土運棄
    每單位數量之比例，此因連續壁計價數量與棄土數量不為一比一之比例，而一般
    工程慣例另尚有鬆實方比例約一、二五至一、三，原告對此亦不爭執。連續壁計
    價數量與棄土數量之比例不為一比一，此乃因被告就連續壁計價係自地表下一、
    三五公尺或一、四公尺處起向下至開挖底部計算，故連續壁計價高（深）度係自
    地表開挖之高（深）度減去一、三五公尺或一、四公尺計算，原告於其提出之剖
    面圖亦記載連續壁計價需以開挖高（或深）度減去一、三五公尺。然自地表下一
    、三五公尺或一、四公尺處仍有需清運之棄土，故需清運棄土與連續壁計價數量
    非一比一之關係，故系爭工程合約之單價分析表就此於棄土數量與連續壁數量間
    作調整。原告再爭執如此倒溝將會重複計算，然據原告提出之工程圖，所謂「導
    溝」係在連續壁之兩旁，並非在連續壁之範圍內，自不會有原告所稱重複計算之
    問題。原告關於系爭工程已多次請領工程款（本次為第二十六期工程款），而被
    告之計價方式均係按上開方式計算，且被告就系爭工程之他項工程款關於棄土數
    量之計算亦均依附表二之計算方式，此均為原告所不爭執，則原告所稱僅以連續
    壁計價數量作為棄土數量，自與兩造工程合約約定不符。依此計算關於原告本期
    請款之棄土數量為九萬零七百零八立方公尺，系爭原告請求給付之南隧道工程部
    分之棄土數量為二萬四千四百立方公尺，計算方式詳如附表二。
七、末查，據被告提出之系爭工程合約單價分析表，每一立方公尺之廢土運棄費用為
    三百元，被告就原告未提出棄土證明以二萬二千零四十五、六五立方公尺計算，
    而依工程合約契約條款第六條第二項、第三項約定，原告可請領之工程款為估驗
    當期完成金額之百分九十五，其餘百分之五作為保留款之用，依此計算被告可據
    以行使同時履行抗辯權之金額為六百二十八萬三千零十元（３００×２２０４５
    ．６５×０．９５＝0000000．２５，元以下四捨五入。）原告雖抗辯系
    爭工程之單價分析表所謂「運棄廢土」係包括廢土裝運、道路清潔、棄土場處理
    廢土及出具棄土證明費用之總合云云。然原告既未證明其已依約將棄土運至合法
    棄土場或運至資源堆積場回收處理，應認被告以單價分析表關於廢土運棄之單價
    為行使同時履行抗辯權金額計算之基準，應為合理，原告稱應以每立方公尺請領
    棄土證明之費用作為計算標準，尚屬無據。至於原告所稱被告與業主關於廢土運
    棄僅計價每立方公尺一百九十九元，然此為被告與業主之關係，與原告無涉。
八、綜上所述，系爭工程合約並未以原告已將棄土運至合法棄土場或運至資源堆積場
    回收處理為條件，被告以原告未提出合法棄土證明為由拒絕付款，自無理由。然
    原告未依兩造工程合約將棄土運至合法棄土場或資源堆積場回收處理，自屬不完
    全給付，被告自可以此部分應給付之工程款六百二十八萬三千零十元與原告未依
    約給付之債務行使同時履行抗辯權，被告應於原告已將棄土運至合法棄土場或資
    源堆積場收回處理之同時，給付原告工程款六百二十八萬三千零十元。原告復請
    求被告給付自起訴狀繕本送達之翌日即九十年一月五日起計算之遲延利息，被告
    於八十九年七月三十一日、八十九年五月三日已分別發函要求原告提出合法棄土
    、砂，或將該土、砂運往其他合法棄土場或資源回收場，以便辦理工程計價，業
    據被告提出八十九年七月三十日、八十九年五月三日函件為證，原告對於其曾收
    受上開函件亦不為爭執，應認被告已依該函件行使同時履行抗辯權，被告既已行
    使同時履行抗辯權，則被告在原告未依約履行債務前，即可免除遲延責任，最高
    法院五十年台上字第一五五０號判例參照，則原告此部分請求，不應准許，應予
    駁回。
九、兩造均陳明願供擔保，聲請宣告假執行或免為假執行，經核原告勝訴部分，合於
    法律規定，爰分別酌定相當之擔保金額宣告之；原告其餘假執行之聲請，因訴之
    駁回而失所依據，不予准許。
十、結論：原告之訴為一部有理由，一部無理由，依民事訴訟法第七十九條但書、第
    三百九十條第二項、第三百九十二條判決如主文。
中      華      民      國    九十      年      三      月      二十九  日
                          民事第二庭法      官  黃書苑
右為正本係照原本作成
如對本判決上訴，須於判決送達後廿日內向本院提出上訴狀
中      華      民      國    九十      年      三      月      三十    日
                                    法院書記官  蔡梅蓮


司法院資訊處製作；財團法人民間司法改革基金會備份。
